---
title: "Introducción a la visualización de datos"
author: "Arturo Pérez"
output:
        html_document:
                keep_md: true
---
## 1. Principios de las gráficas de análisis
### Mostrar comparaciones.
La evidencia de una hipótesis siempre es relativa si no tenemos un punto de comparación. Es decir, siempre hay que mostrar un contraste de condiciones (p.e Control y experimental)

### Mostrar causalidad, mecanismos, estructura sistemática.
Es básicamente cómo creo que se comporta el fenómeno

```{r echo = FALSE}
ctrl <- xlsx::read.xlsx("./data/Experimento 1.xlsx", sheetIndex = 1, colIndex = 1:15, startRow = 4, header = TRUE)
ctrl <- ctrl[, c("Slice", "Count", "Total.Area", "Circularity", "Solidity")]
ctrl$Circularity <- as.numeric(ctrl$Circularity)
ctrl$Solidity <- as.numeric(ctrl$Solidity)

exp <- xlsx::read.xlsx("./data/Experimento 1.xlsx", sheetIndex = 2, colIndex = 1:15, startRow = 4, header = TRUE)
exp <- exp[, c("Slice", "Count", "Total.Area", "Circularity", "Solidity")]
exp$Circularity <- as.numeric(exp$Circularity)
exp$Solidity <- as.numeric(exp$Solidity)

control <- ctrl[grepl("FBS", ctrl$Slice), "Count"]
experimental <- exp[grepl("FBS", exp$Slice),"Count"]
grupos <- factor(rep(c(1,2), each = 20),levels = c(1,2), labels = c("control", "experimental"))
Data <- c(control, experimental)
Data <- data.frame(Data, grupos)
colnames(Data) <- c("Conteos linea base", "Grupo")

par(mfrow=c(1,2), mar=c(4,4,2,2))
boxplot(Data$`Conteos linea base`~ Data$Grupo, 
        ylab = "Conteos línea base", main="Principio 1",
        xlab = "")

Data$ConteosPostTratamiento <-Data$`Conteos linea base` 
Data$ConteosPostTratamiento[21:40] <- Data$ConteosPostTratamiento[21:40]+80
boxplot(Data$ConteosPostTratamiento~ Data$Grupo, 
        ylab = "Conteos post tratamiento", main = "principio 2",
        xlab = "")


```

### Mostrar datos multivariados
Mostrar más de dos variables. El mundo real es multivariado.

```{r echo=FALSE}
plot(airquality$Ozone, airquality$Temp)
abline(lm(airquality$Temp~airquality$Ozone), col="red")
```

```{r, echo=FALSE, warning=FALSE, message=FALSE}
airquality <- na.omit(airquality)
library(ggplot2)
qplot(Ozone, Temp, data = airquality, facets = .~Month) + geom_smooth(method = lm, se=FALSE)
```

## 2. Diagramas de cajas y bigotes

```{r}
boxplot(airquality$Ozone, airquality$Solar.R)
airquality$Month <- factor(airquality$Month,
                           labels = c("Mayo", "Junio", "Julio", "Agosto", "Septiembre"))
boxplot(Ozone~Month, data = airquality)
```

## 3. Histograma
```{r}
hist(rnorm(10000))
```

## 4. Gráfica de barras
```{r, warning=FALSE, message=FALSE}
estatus <- read.csv("./covid/capacidadcovid19CDMX.csv")
barplot(table(estatus$Estatus_capacidad_hospitalaria[estatus$Estatus_capacidad_hospitalaria==c("BUENA", 
                                                                                               "MEDIA")]),
        main = "estatus", ylab = "no de hospitales")
```

## 5. Diagramas de dispersión
```{r}
plot(control, experimental)
```

De acuerdo al tipo de variable que vayamos a graficar podemos obtener un diagrama de dispersión o un boxplot (cuando hay variables categóricas).
```{r}
plot(airquality$Month,airquality$Wind)
plot(airquality$Wind~airquality$Month)
```

## 6. Funciones de graficado.
```{r}
#lines
plot(airquality$Wind,airquality$Ozone, type = "n")
lines(airquality$Wind,airquality$Ozone)

##cuando quiero líneas de un solo subset
plot(airquality$Wind,airquality$Ozone, type = "n")
with(subset(airquality, Month=="Mayo"),lines(Wind, Ozone)) 

#abline
plot(airquality$Wind,airquality$Ozone)
abline(v=max(airquality$Wind))

hist(rnorm(10000))
abline(v=c(-1,1))

#points
plot(airquality$Ozone, airquality$Wind, type = "n")
points(airquality$Ozone, airquality$Wind)
##sólo un grupo de puntos
with(airquality, plot(Wind, Ozone, type="n"))
with(subset(airquality, Month=="Mayo"), points(Wind, Ozone) )
##meses específicos
data <- airquality[airquality$Month %in% c("Mayo", "Agosto"),]
plot(data$Wind, data$Ozone, type = "n")
#puntos de agosto
points(data[data$Month=="Agosto", "Wind"],data[data$Month=="Agosto", "Ozone"] )
##EQUIVALENTE A LA GRAFICA ANTERIOR
with(airquality[airquality$Month %in% c("Mayo", "Agosto"),], 
     plot(Wind, Ozone, type = "n"))
#puntos de agosto
with(subset(airquality, Month == "Agosto"), points(Wind, Ozone))     
#text
plot(c(3,6,8,10,20), c(4,6,9,6,5), xlab = "x", ylab = "y", ylim = c(0,10))
text(c(3,6,8,10,20), c(4,6,9,6,5)+.7, labels = c("sj1", "sj2", "sj3", "sj4", "sj5"))

##title
boxplot(Ozone~Month, data = airquality, ylab = "", xlab = "")
title(main = "Calidad del aire", xlab = "Meses", ylab = "Ozono")

##mtext
boxplot(Ozone~Month, data = airquality, main="calidad del aire", xlab = "Meses", ylab = "Ozono")
mtext("hola que hace", 3)

#Algunas funciones se pueden aplicar directamente en 
with(airquality[airquality$Month %in% c("Mayo", "Agosto"),], 
     plot(Wind, Ozone, main = "calidad del aire", xlab = "viento", ylab = "Ozono", type = "o" ))

```
### Características especiales dentro de una gráfica
**pch**
```{r}
plot(data$Wind, data$Ozone, pch=20)
```
**lty**
```{r}
plot(data$Wind, data$Ozone, pch=20)
abline(h=50, lty=2)
```
**lwd**
```{r}
plot(data$Wind, data$Ozone, pch=20)
abline(h=50, lty=2, lwd=2)
```
**col**
```{r}
plot(data$Wind, data$Ozone, pch=20, col="red")
abline(h=50, lty=2, lwd=1)

plot(data$Wind, data$Ozone, type="n")
points(data[data$Month=="Agosto", "Wind"],
       data[data$Month=="Agosto", "Ozone"], col="blue", pch=20)
points(data[data$Month=="Mayo", "Wind"],
       data[data$Month=="Mayo", "Ozone"], col="red", pch=1)

plot(data$Wind, data$Ozone, pch=16, col=data$Month)
```

**legend**
```{r}
plot(data$Wind, data$Ozone, type="n", xlab = "viento", ylab = "Ozone")
points(data[data$Month=="Agosto", "Wind"],
       data[data$Month=="Agosto", "Ozone"], col="blue", pch=20)
points(data[data$Month=="Mayo", "Wind"],
       data[data$Month=="Mayo", "Ozone"], col="red", pch=1)
legend("topright", legend = c("Mayo", "Agosto"), pch = c(1,20), col = c("red", "blue"))
```

### Guardando una gráfica
```{r}
png("./plots/grafica1")
plot(data$Wind, data$Ozone, type="n", xlab = "viento", ylab = "Ozone")
points(data[data$Month=="Agosto", "Wind"],
       data[data$Month=="Agosto", "Ozone"], col="blue", pch=20)
points(data[data$Month=="Mayo", "Wind"],
       data[data$Month=="Mayo", "Ozone"], col="red", pch=1)
legend("topright", legend = c("Mayo", "Agosto"), pch = c(1,20), col = c("red", "blue"))
```

